臺灣彰化地方法院北斗簡易庭民事判決
110年度斗簡字第208號
原      告  莊進祿  

            莊輝龍  
上  一  人
訴訟代理人  陳靖惠律師
被      告  莊忠良  
            莊忠明  
            莊永松  
上  一  人
訴訟代理人  凃逸奇律師
被      告  莊銘鍾  
            莊在基  
            詹秀枝  
            莊松燈  
            莊銀煌  
上列當事人間請求確認通行權存在事件，本院於民國111年2月15
日言詞辯論終結，判決如下：
    主      文
確認原告對於被告莊銘鍾、莊忠良、莊忠明、莊在基、莊松燈、
莊銀煌、詹秀枝共有坐落於彰化縣○○鄉○○段○○○地號內如附圖所
示編號A部分面積八十二點四六平方公尺土地有通行權存在。
確認原告對於被告莊銘鍾、莊忠良、莊忠明、莊在基、莊永松共
有坐落於彰化縣○○鄉○○段○○○地號內如附圖所示編號B部分面積四
十七點四平方公尺土地有通行權存在。
確認原告對於被告莊松燈所有坐落於彰化縣○○鄉○○段○○○地號內
如附圖所示編號C部分面積四十九點五七平方公尺土地有通行權
存在。
被告應容忍原告在第一、二、三項所示土地範圍內通行，且不得
設置障礙物或為任何禁止、妨礙原告通行之行為。
本判決第四項得假執行；但被告於假執行實施前，以新臺幣肆拾
陸萬貳仟壹佰貳拾貳元為原告預供擔保，得免為假執行。
訴訟費用由原告負擔。
    事實及理由
壹、程序事項：
一、按簡易訴訟之訴狀送達後，原告不得將原訴變更或追加他訴
    ，但請求基礎事實同一者；訴訟標的對於數人必須合一確定
    時，追加原非當事人之人為當事人者，不在此限。民事訴訟
    法第255條第1項第2、5款分別定有明文。本件原告莊進祿、
    莊輝龍主張通行彰化縣○○鄉○○段000地號土地共有人為被告
    莊銘鍾、莊忠良、莊忠明、莊在基及追加被告莊松燈、莊銀
    煌、詹秀枝；同段942地號土地共有人為被告莊銘鍾、莊忠
    良、莊忠明、莊永松、莊在基；同段941地號土地所有人為
    追加被告莊松燈。原告基於同一基礎事實，於民國110年5月
    21日具狀追加主張通行上開942地號及941地號土地暨其共有
    人莊銀煌、詹秀枝、莊松燈等人，俾能使訴訟標的對於共有
    人合一確定。本院審酌原告上開追加被告及標的事項，與上
    揭規定並無不合，應予准許。
二、被告莊銀煌、詹秀枝未於言詞辯論期日到場，核無民事訴訟
    法第386 條各款所列情形，爰依原告之聲請，由其一造辯論
    而為判決。
貳、實體事項：
一、原告莊進祿、莊輝龍均主張：
　㈠原告2人共有坐落於彰化縣○○鄉○○段000地號土地（重測前為
    同鄉路口厝段344-1地號土地，下稱937地號土地）與被告莊
    銘鍾、莊忠良、莊忠明、莊在基、莊松燈、莊銀煌、詹秀枝
    共有同段939地號土地（重測前為同段344-5地號土地，下稱
    939地號土地）相毗鄰，而939地號土地又與被告莊銘鍾、莊
    忠良、莊忠明、莊永松、莊在基共有同段942地號土地（重
    測前為同段345地號土地，下稱942地號土地）毗鄰，942地
    號土地與被告莊松燈所有同段941地號土地（重測前為同段3
    48地號土地，下稱941地號土地）毗鄰，上開土地均由原同
    段路口厝段344-1地號土地分割而來，939地號、942地號、9
    41地號土地上本有原告先輩與被告於數十年前設置之私設道
    路（約4米寬），對外與彰化縣埤頭鄉竹圍路22巷接壤，向
    來供兩造對外交通聯絡之用，且為農耕機具進出上開土地之
    道路。
　㈡而原來同段344-1地號（重測前）土地未分割前，土地係原告
    之父莊裕成及被告莊銘鍾、莊忠良、莊忠明、莊在基、莊松
    燈及莊銀煌之父莊世擊共有，嗣於87年間，由原告莊輝龍代
    表其父莊裕成、莊松燈代表其父莊世擊與被告莊銘鍾、莊忠
    良、莊忠明、莊在基、莊永松共同訂立家族會議協議書，內
    容約定：「…㈡宗族共有建地依現住分割登記，如有出入依每
    坪新臺幣貳萬貳仟元價購補償。…現有路況不予變更，路地
    無條件提供使用…」等語。現被告等人因937地號與939地號
    等土地經界爭執，違反協議內容，長期在如附圖所示編號C
    部分土地內西面放置成疊磚塊阻止原告2人通行，原告2人因
    農機無法進出耕種，已將937地號農地閒置無耕作迄今。
　㈢937地號土地向為原告2人種植水稻並收取作物變賣維生，被
    告等阻礙原告通行之行為，已威脅到原告生存所需，且原告
    居住○○鄉○○路00巷00號處所亦與937地號土地相接壤，有緊
    急狀態時，消防車及救護車等救護生命安全機具需進入，被
    告放置障礙物阻斷上開救護車輛進入，對原告2人權益影響
    甚鉅。
　㈣爰依民法通行權之及民事訴訟法第247條法律關係，請求確認
    原告對於被告等共（所）有939地號、942地號、941地號土
    地內，如附圖所示編號A、B、C部分面積分別為82.46平方公
    尺、47.4平方公尺、49.57平方公尺土地（下合稱系爭土地
    ）範圍內有通行權存在，被告等應容忍原告通行並不得放置
    障礙物或為其他妨礙原告通行之行為。並聲明：如主文第1
    、2、3、4項所示。
二、被告部分：
　㈠被告莊永松則以：同段936地號土地亦為原告2人共有，原告
    住居處北面有巷道緊鄰同鄉溪林路498巷道路，可供原告2人
    對外通行聯絡，原告2人通行之權益，並非因被告等改變道
    路通行現狀而受影響，937地號土地並非袋地，況原告使用
    耕耘機每年僅極少數時間使用，且原告係租用農耕機具，並
    非其自己所有，所以原告2人請求，實無理由。並聲明：原
    告之訴駁回及假執行之聲請均駁回。
　㈡被告莊忠良、莊忠明、莊明鍾、莊松燈、莊在基均以：原告2
    人可以從936地號土地內即原告2人住所北面之巷道（2米寬
    ）對外通行，而且耕作用農機有多種，原告2人可選擇寬僅1
    .5米之新型農機耕作，上開巷道足敷使用，原告2人上開主
    張並無理由等語。並聲明：原告之訴及假執行之聲請均駁回
    。
　㈢被告莊銀煌、詹秀枝未於言詞辯論期日到場，亦未提出書狀
    爭執或答辯。
三、得心證之理由：
  ㈠按確認法律關係之訴，非原告有即受確認判決之法律上利益
    者，不得提起之，民事訴訟法第247條第1項定有明文。所謂
    即受確認判決之法律上利益，係指因法律關係之存否不明確
    ，致原告在私法上之地位有受侵害之危險，而此項危險得以
    對於被告之確認判決除去之者而言，最高法院著有42年台上
    字第1031號裁判意旨參照。原告2人主張對被告共（所）有9
    39地號、942地號、941地號土地內如附圖所示編號A、B、C
    部分面積分別為82.46平方公尺、47.4平方公尺、49.57平方
    公尺（共計179.43平方公尺）土地範圍內有通行權存在，為
    被告所否認，且放置堆積磚塊阻止原告通行，實不敷原告通
    行之需要且有發生人身危險之虞等情，被告上開行為已影響
    原告主張通行權存在之法律上利益，揆諸前揭裁判意旨，原
    告對被告提起本件確認訴訟，自有即受確認判決之利益，先
    予敘明。
　㈡原告2人主張其共有937地號土地，遭被告等人在如附圖所示
    編號C部分土地內西側放置成疊磚塊阻止原告2人利用系爭土
    地設有私設道路（即附圖所示編號A、B、C土地）對外連接
    同鄉竹圍路22巷道路對外通行等情，業據原告提出家族會議
    協議書、土地謄本、地籍圖、照片、大型農機圖示等資料在
    卷可憑，而原告2人住所南面有約2米寬巷道對外連接同鄉溪
    林路498巷道路之事實，本院於110年5月7日會同兩造與彰化
    縣北斗地政事務所（下稱北斗地政）測量人員至937地號等
    土地現場勘驗，嗣經北斗地政以110年5月7日以北土測字第6
    56號繪製複丈成果圖（即附圖，見本院卷第69頁至第71頁）
    在案，且為兩造不爭執。惟原告2人主張937地號土地因需耕
    作及救護需要，無法由住所北面2米巷道進出，亦無其他可
    通行道路，必須利用被告等私設道路對外通行，而主張對如
    附圖所示編號A、B、C部分土地有通行權存在，被告等人以
    前詞置辯。是原告之請求是否有據，析述如下。
  ㈢原告2人就被告共（所）有937地號、942地號、941地號土地
    內如附圖所示編號A、B、C部分土地範圍內有通行權存在：
  ⒈次按土地因與公路無適宜之聯絡，致不能為通常使用時，除
    因土地所有人之任意行為所生者外，土地所有人得通行周圍
    地以至公路；前項情形，有通行權人應於通行必要之範圍內
    ，擇其周圍地損害最少之處所及方法為之，民法第787條第1
    項、第2項前段分別定有明文。所謂通行必要範圍內，周圍
    地損害最少之處所及方法，應依社會通常之觀念，就附近周
    圍地之土地性質、地理狀況，相鄰土地所有人及利用人之利
    害得失，斟酌判斷之（最高法院98年度台上字第1842號判決
    意旨參照）。是所謂「損害最少之處所」，其損害非僅指從
    面積多寡考量，亦須斟酌土地之位置、地勢、用途、對於兩
    造當事人之影響等項。
  ⒉原告2人主張937地號土地因與公路【無適宜】之聯絡，【無
    法為通常通行及耕作使用】為理由，然為被告等所否認。經
    查，原告2人共有937地號土地現況為雜草叢生之空地，除93
    6地號土地內北邊有一巷道對外連接同鄉溪林路498巷外，東
    西側均為田地，北方同為原告共有936地號土地，現原告居
    住該處（門牌號碼為同鄉竹圍村竹圍路22巷19號），是一座
    三合院，936地號土地房屋旁有一處巷道，寬約2米且有廢棄
    圍牆與北面同鄉溪林路498巷道路連接，達到對外通行目的
    （見本院卷第53頁、第65頁），惟該巷道因兩邊均建有房屋
    ，無法更為拓寬，是原告2人如須通行，始終囿於道路寬度2
    米，除機車通行外，汽車及大型農機均無法通行，此有勘驗
    筆錄與現場照片附卷可稽。則該巷道是否足敷原告2人通行
    或耕作？已非無疑。
　⒊被告莊永松於110年7月19日具狀答辯略以：倘若土地所有權
    人亦為相鄰地周圍所有權人，而得透過屬於自己相鄰之土地
    對外通行，則不得再為通行權之主張。而緊鄰937地號土地
    北邊936地號土地亦為原告2人共有，原告2人可從936地號內
    之巷道對外通行，不可再為通行被告等所有土地之主張云云
    。被告莊永松上開答辯，係將問題再回復至上開2米寬巷道
    是否足適宜原告2人通行之用？本院認上開2米巷道雖可供原
    告2人對外通行，惟非最適宜之通行方式。如前所述，該巷
    道除供原告2人行走及機車可通行外，其他任何交通工具或
    機具均無法通行，而系爭土地數十年前即已由兩造家族設置
    私有道路對外交通聯絡，意即原告2人無論對外通行或是駕
    駛農耕機具進出入，均已有鋪設柏油之現有道路可使用，原
    告2人並非占用被告等之土地另設通路，僅仍維持向來之通
    行方式，而如被告莊永松辯稱：原告2人由住所北面2米巷道
    進出，原告鋪設道路所耗費之人力、物力甚鉅，對於兩造言
    ，本院認非為適合之通行方式。則被告莊永松上開答辯，並
    未解決原告通行困難之處。是被告莊永松答辯內容，委無足
    採。
　⒋被告莊忠良、莊忠明、莊永松、莊明鍾、莊在基、莊松燈於1
    11年2月15日言詞辯論程序均辯以：原告2人耕作，可使用更
    先進之小型農業機具（見本院卷第159頁至第165頁），通行
    上開原告住所北邊巷道至農地云云。次查，原告2人共有937
    地號面積為1,637.45平方公尺、共有936地號土地面積為1,5
    81.15平方公尺，兩土地面積共計3,218.6平方公尺（見本院
    卷第269頁至第271頁），除部分面積建造三合院住所外，近
    2,500平方公尺土地均種植水稻、作物，大範圍面積耕作實
    須操作大型農機，方可使所耗耕作人力最小、時間經濟，才
    能收益最大化且維持生活開支，果如被告等答辯內容，僅為
    供原告通行現有設施而限制原告耕種機械尺寸，反使原告成
    本人力均增加，不但使原告無法收支平衡，而且與我國農業
    發展政策背道而馳，對原告2人殊非公平。另救護防災事宜
    ，攸關人民生命、身體之重大公益事項，如因巷道已有寬度
    限制，未來無法拓寬使用，則救災車輛勢必無法進入，而原
    告住所位置亦非臨路（至同鄉溪林路498巷道路約有20-30公
    尺，見本院卷第65頁），如發生災害必無法及時救災。是被
    告等上開所辯，亦屬無據。
  ㈣另按「所有人對於無權占有或侵奪其所有物者，得請求返還
    之。對於妨害其所有權者，得請求除去之。有妨害其所有權
    之虞者，得請求防止之。」此民法第767條第1項定有明文。
    因土地所有人取得必要通行權，通行地所有人或其他占有人
    均有容忍之義務，倘予以阻止或為其它之妨害，通行權人自
    得請求予以禁止或排除。惟因土地必要通行權在性質上並非
    獨立之權利，僅係該土地所有權內容之擴張，故其請求權基
    礎應係民法第767條第1項之物上請求權。本件被告等於附圖
    所示編號C部分土地上堆積磚塊，不讓原告2人通行，業如上
    所述，故原告2人請求被告等容忍通行，且不得設置障礙物
    或為任何禁止、妨礙原告通行之行為，即有理由，應予准許
    。
  ㈤綜上所述，原告依民法第787條、第767條第1項之規定請求確
    認就被告共（所）有939地號、942地號、941地號土地範圍
    內如附圖所示編號A部分面積82.46平方公尺、B部分面積47.
    4平方公尺、C部分面積49.57平方公尺土地有通行權存在，
    被告等應容忍原告2人通行並不得設置任何障礙物或為任何
    禁止、妨礙原告通行之行為，為有理由，應予准許。
參、末按因下列行為所生之費用，法院得酌量情形，命勝訴之當
    事人負擔其全部或一部：...二、敗訴人之行為，按當時之
    訴訟程度，為伸張或防衛權利所必要者，民事訴訟法第81條
    第2 款定有明文。本件原告2人欲通行被告等所有之土地，
    被告為防衛其權利而不同意原告之請求，所為訴訟行為應在
    防衛其權利所必要之範圍內，且於法院判決前，被告應供原
    告通行之範圍位置尚不明確，亦難認被告有不主動履行法定
    義務之情事。是若令提供土地讓原告通行之被告，再行負擔
    訴訟費用，尚非事理所平，本院爰依上開規定，命勝訴之原
    告負擔訴訟費用。
肆、本件係適用簡易訴訟程序所為被告敗訴之判決，依民事訴訟
    法第389條第1第3款之規定，除主文第一、二、三項性質不
    宜宣告假執行外，主文第四項部分，應依職權宣告假執行。
    復依同法第392條第2項規定，宣告被告等為原告2人預供擔
    保新臺幣462,122元（計算式：〈82.46（面積）×1402（公告
    現值）〉＋〈47.4×5748〉＋〈49.57×1494〉＝462122，元以下四捨
    五入），得免為假執行。
伍、本件事證已臻明確，兩造其餘攻擊及防禦方法，經核與判決
    結果不生影響，爰不一一論述。
陸、訴訟費用之負擔：民事訴訟法第81條第2款。
中　　華　　民　　國　　111 　年　　2 　　月　　25　　日
　　　　　　　　　北斗簡易庭  法  官  丁兆嘉　　
以上正本係照原本作成。
如對判決上訴，應於判決送達後20日內向本院提出上訴狀。如委
任律師提起上訴者，應一併繳納上訴審裁判費。 
中　　華　　民　　國　　111 　年　　2 　　月　　25　　日
                      　　    書記官　蔡政軒